【裁判字號】    96,簡上,243
【裁判日期】    970111
【裁判案由】    給付補償金
【裁判全文】
臺灣臺中地方法院民事判決  96年度簡上字第243號
上  訴  人  乙○○
訴訟代理人  甲○○
被上訴人    財政部國有財產局台灣中區辦事處
法定代理人  丙○○
訴訟代理人  丁○○
上列當事人間請求給付補償金事件，上訴人對於中華民國96年8
月13日本院豐原簡易庭96年度豐簡字第169號第一審簡易判決提
起上訴，經本院於民國96年12月21日言詞辯論終結，判決如下：
    主    文
原判決除確定部分外均廢棄。
上開廢棄部分，被上訴人在第一審之訴駁回。
第一審（除確定部分外）、第二審訴訟費用由被上訴人負擔。
    事實及理由
壹、訴之聲明：
一、上訴人方面：如主文所示。
二、被上訴人方面：請求駁回上訴。
貳、事實摘要：
一、被上訴人起訴主張：上訴人無權占用被上訴人管理之國有土
    地台中縣潭子鄉○○段690地號土地（上訴人僅就原審就此
    筆土地判決部分上訴），及豐原市○○段1134、1135、1136
    地號共四筆土地各27.06、66、77、60平方公尺，獲有利益
    ，致被上訴人受有相當於租金之損害，而為不當得利，應返
    還被上訴人。爰依土地法第105條準用同法第97條第1項規定
    ，以土地申報總價年息5%為租金計算標準，上訴人應返還不
    當得利分別為新台幣（下同）254874元（上訴人僅就此部分
    上訴）、53805元、65481元、42786元。上訴人就690地號土
    地部分上訴，如計算相當於金之不當得利期間，改為自91年
    4月1日起至96年3月31日止，共計五年，被上訴人不爭執。
二、上訴人則以：上開興華段690地號土地（下稱系爭土地），
    被上訴人請求自民國86年5月起至96年3月止，相當於租金之
    不當得利，其中超過5年部分，應已罹於時效，上訴人得拒
    絕給付，等語置辯，並請求將原判決命上訴人就此筆土地返
    還被上訴人之不當得利金額超過128535元〔計算式如下：（
    19000 ×27.06×5%）÷12×60＝128535〕部分廢棄，上開
    廢棄部分，請求將被上訴人在原審之訴駁回。
三、原審就被上訴人在原審之請求，判決被上訴人全部勝訴，上
    訴人僅就系爭土地部分表示不服（原審判決就另三筆土地命
    上訴人返還不當得利162072元，及系爭土地命上訴人給付在
    128535元以內部分，均已確定），提起本件上訴。
貳、本件關鍵爭點：
    原審命上訴人就系爭土地返還相當於租金之不當得利，計算
    租金期間超過5年以上部分，是否已罹於時效？
參、本院之判斷：
一、按利息、紅利、租金、贍養費、退職金及其他一年或不及一
    年之定期給付債權，其各期給付請求權，因五年間不行使而
    消滅。民法第126條定有明文。次按，租金之請求權因五年
    間不行使而消滅，既為民法第126條所明定，至於終止租約
    後之賠償與其他無租賃契約關係之賠償，名稱雖與租金異，
    實質上仍為使用土地之代價，債權人應同樣按時收取，不因
    其契約終止或未成立而謂其時效之計算應有不同。最高法院
    著有49年台上字第1730號判例可資參照，又無法律上之原因
    而獲得相當於租金之利益，致他人受損害時，如該他人返還
    利益請求權已逾租金短期消滅時效之期間，對於相當於已罹
    消滅時效之租金之利益，不得依不當得利之法則，請求返還
    。最高法院65年6月8日民庭會議亦有決議可資參照。
二、本件被上訴人請求上訴人就系爭土地返還不當得利，其計算
    期間超過5年以上部分，揆諸上開法律規定，判例及最高法
    院決議意旨，應已罹時效，是上訴人既就此部分為拒絕給付
    之抗辯，依民法第144條第1項規定，自屬於法有據。
三、從而，原審判命上訴人給付被上訴人在290607元（計算式：
    162072 +128535＝290607）部分，於法有據，且為上訴人所
    未上訴而已確定；至於超過上開金額部分，因上訴人已於本
    院主張請求權時效消滅，拒絕給付，原審未及審酌，自應由
    本院將原審此部分判決廢棄，改判駁回被上訴人之訴。
肆、據上論結，本件上訴為有理由，依民事訴訟法第436條之1第
    3項、第450條、第78條，判決如主文。
中    華    民    國    97    年    1     月    11    日
                  民事第三庭  審判長法  官   林洲富
                                    法  官   劉正中
                                    法  官   曹宗鼎
上正本係照原本作成
不得上訴
中    華    民    國    97    年    1     月    11    日
                                    書記官   黃聖心


司法院資訊處製作；財團法人民間司法改革基金會備份。
